【裁判字號】    99,交聲,3493
【裁判日期】    990913
【裁判案由】    聲明異議
【裁判全文】
臺灣臺中地方法院交通事件裁定        99年度交聲字第3493號
原處分機關  交通部公路總局臺中區監理所
異  議  人
即受處分人  甲○○
上列受處分人因違反道路交通管理處罰條例案件，對於交通部公
路總局臺中區監理所於民國99年8月26日所為之處分（中監違字
第裁60-ZGQ020902號、60-ZGQ020903號裁決書），聲明異議，本
院裁定如下：
    主  文
原處分均撤銷。
甲○○均不罰。
    理  由
一、原處分機關略以：本件異議人即受處分人甲○○（下稱受處
    分人）於民國（下同）97年10月18日6時37分許，及同日16
    時17分許，駕駛車牌號碼9Ｈ-4189號自小客車，先後行經民
    間收費站南（第10車道）與民間收費站北（第9車道）時，
    無e通機或其他問題致未完成扣款，有「汽車行駛於應繳費
    之公路不依規定繳費」之違規，均經通知於99年5月31日前
    補繳，但受處分人未依期限補繳，經國道公路警察局第七警
    察隊依違反道路交通管理處罰條例第27條第1項逕行舉發。
    受處分人未於應到案期限到案，本所遂於99年8月26日以中
    監違字第裁60-ZGQ020902號、60-ZGQ020903號裁決書，各處
    罰鍰新臺幣（下同）3,000元整，逾期依裁決書處罰主文裁
    處等語。
二、受處分人聲明異議意旨略以：受處分人於97年9月間購買安
    裝ＥＴＣ並完成儲值1,000元，因使用操作錯誤於97年10月
    18日通過名間交流道未完成扣款。97年10月至99年7月間，
    並未收到補繳之通知單，受處分人業於94年1月向監理單位
    變更通訊地點為彰化市○○路174巷18弄10號，後經遠通公
    司寄2次雙掛號送達失敗（寄送至戶籍地），然第2次寄送時
    為何不再與監理站單位查證，受處分人於開辦ＥＴＣ時所留
    車籍通訊地址也是彰化市，並留下相關聯絡電話，因遠通公
    司未再查明車籍之通訊地址致受處分人受罰，爰提出聲明異
    議等語。
三、按汽車行駛於應繳費之公路、橋樑、隧道或輪渡，不依規定
    繳費者，處汽車所有人或駕駛人3,000元以上6,000元以下罰
    鍰，並追繳欠費，道路交通管理處罰條例第27條第1項定有
    明文。又交通部臺灣區○道○○○路局為辦理電子收費申裝
    及欠費追繳作業，依據「公路通行費徵收管理辦法」（以下
    簡稱本辦法）相關規定訂定「交通部臺灣區○道○○○路局
    電子收費申裝及欠費追繳作業注意事項」（以下簡稱注意事
    項）。依本辦法第15條規定，用路人不依規定繳費者，營運
    單位，依本局（指高速公路局）查明之車籍資料，製發補繳
    通行費及作業處理費通知單，追繳通行費並加收作業處理費
    用；用路人應於通知單所列之繳費期限內完成補繳程序，逾
    期未繳納則移送相關警察單位依法處理，96年6月4日修正發
    布之注意事項第1點、第13點第1項、第17點第3項亦分別定
    有明文。揆諸上開說明，於車輛行駛高速公路通過電子收費
    車道未依規定繳納通行費時，高速公路局應踐行「製發補繳
    通行費及作業處理費通知單」之程序，亦即明文規定除應將
    該駕駛人車輛之車種、牌照號碼、通行時間、地點、行駛方
    向等予以記錄並照相或錄影存記外，並應於查明車籍資料後
    ，製發補繳通行費及作業處理費通知單，通知駕駛人應依補
    繳通行費及作業處理費通知單所列金額及繳費期限完成補繳
    通行費並加收作業處理費用，逾補繳期限截止日未繳納者，
    方依法舉發。
四、次按處理違反道路交通管理事件，有關文書送達之程序，準
    用行政程序法送達之規定，違反道路交通管理事件統一裁罰
    基準及處理細則第5條定有明文。而行政程序法中對於文書
    送達，於應受送達人之住居所、事務所或營業所為之，對當
    事人送達，若應為送達處所不明者，行政機關得依申請，准
    為公示送達，當事人變更其送達處所，而不向行政機關陳明
    ，致有前開情形，行政機關得依職權命為公示送達，行政程
    序法第72條第1項前段、第78條第1項第1款、第3項分別定有
    明文。而所謂「應為送達之處所不明者」，係指已用相當之
    方法探查，仍不知其應為送達之處所者而言。其「不明」之
    事實，應由聲請公示送達之人負舉證之責任（最高法院82年
    度台上字第272號判例意旨參照）。而關於汽車行駛於應繳
    納通行費之國道高速公路未依規定繳費時，既應由遠通電收
    公司依高公局查明之車籍資料寄發補繳通知單通知用路人補
    繳，則「交通部臺灣區○道○○○路局委託遠通電收股份有
    限公司補繳通行費及作業處理費通知單」（以下簡稱補繳通
    知單）之書面通知，亦應依上開規定送達。
五、經查：
（一）受處分人駕駛所有車牌號碼9Ｈ-4189號自小客車，分別於
      97年10月18日6時37分許、97年10月18日16時17分許，行
      經民間收費站時，因有「汽車行駛於應繳費之公路不依規
      定繳費（無e通機或其他問題致未完成扣款）」之違規行
      為等情，為受處分人所自承，亦有採證照片2幀、內政部
      警政署國道公路警察局公警局交字第ZGQ020902號、ZGQ02
      0903號舉發違反道路交通管理事件通知單及交通部公路總
      局臺中區監理所99年8月26日中監違字第裁60-ZGQ020902
      號、60-ZGQ020903號違反道路交通管事件裁決書各1份在
      卷可憑，足認受處分人於前揭時地確有汽車行駛於應繳費
      之公路不依規定繳費之違規行為無訛。
（二）又受處分人因上開違規事實，經遠通電收股份有限公司製
      發填製補繳通知單，分別於97年11月20日、98年10月30日
      ，以郵務方式送達於受處分人位於「臺中市南屯區○○○○
      街63號4樓之3號（戶籍地）、臺中市○○區○○路870巷2
      7之2號4樓（車籍地）」之地址，嗣遭郵政機關以「遷移
      不明」、「查無此址」退回，原舉發單位復以公示送達方
      式辦理公示送達，受處分人仍未於繳費期限完納，原處分
      機關乃逕行裁決等情，固有上開退回信封2紙、交通部臺
      灣區○道○○○路局名間收費站99年8月23日高名稽字第0
      990001273號函1份在卷可稽。惟按汽車所有人地址如有變
      更，應向公路監理機關辦理登記，道路交通安全規則第23
      條第1項定有明文，而本件受處分人業於94年1月28日依上
      開規定向監理機關變更通訊地址為「彰化市○○路174巷
      18弄10號」，且迄今尚未變更乙節，有汽車異動歷史查詢
      紀錄1份在卷足憑，則受處分人車輛未依規定繳納通行費
      時，遠通公司即應請求高公局或依授權逕向監理機關查明
      車籍資料及其他應受送達處所，以供寄送補繳通知單，若
      此，實不難查得受處分人業已變更通訊地址，自應將補繳
      通知單送達於受處分人最新地址即彰化市○○路174巷18
      弄10號，始屬合法送達，是其於97年11月20日、98年10月
      30日對受處分人登載之戶籍地及車籍地址送達上開補繳通
      知單，遭依「遷移不明」、「查無此址」退回，原舉發機
      關復以公示送達方式辦理公示送達，該送達即非適法，自
      不生合法送達之效力。而受處分人未能於期限前即99年5
      月31日之前補繳通行費，亦難認有何故意或過失之可言，
      不應歸責於受處分人。從而，上開補繳通知單既未合法送
      達，受處分人自無從於補繳期限前補繳通行費，則其是否
      有「不依規定繳費」之違規行為，在另行合法送達補繳通
      知單或是受處分人補繳通行費之前仍屬不確定狀態，舉發
      單位尚無從為舉發。
六、綜上所述，本件補繳通知單尚未合法送達於受處分人，故原
    舉發機關以受處分人有「汽車行駛於應繳費之公路，不依規
    定規定繳費（無e通機或其他問題致未完成扣款）」之違規
    行為製單舉發，顯有未合，則原處分機關未察而依道路交通
    處罰條例第27條第1項規定，各裁罰受處分人罰鍰3,000元即
    有未洽，受處分人之異議尚非無據，應由本院將原處分均撤
    銷，並均諭知受處分人不罰，以資適法。
七、據上論斷，應依道路交通管理處罰條例第87條第2項，道路
    交通案件處理辦法第20條前段，裁定如主文。
中    華    民    國    99    年    9     月    13    日
                       交通法庭  法  官   洪俊誠
上正本證明與原本無異。
如不服本裁定應於送達後五日內向本院提出抗告狀。
                                 書記官   蕭榮峰
中    華    民    國    99    年    9     月    13    日

司法院資訊處製作；財團法人民間司法改革基金會備份。
